【裁判字號】    97,家抗,5
【裁判日期】    970804
【裁判案由】    指定遺產管理人
【裁判全文】
臺灣宜蘭地方法院民事裁定               97年度家抗字第5號
抗  告  人  財政部國有財產局台灣北區辦事處宜蘭分處
法定代理人  甲○○
代  理  人  乙○○
相  對  人  台灣土地銀行股份有限公司
法定代理人  丁○○
代  理  人  丙○○
上列當事人間聲請為戊○○選任遺產管理人事件，本院裁定如下
：
    主  文
抗告駁回。
抗告程序費用新臺幣壹仟元由抗告人負擔。
    理  由
一、抗告意旨略以：依司法院74年10月15日（74）院台廳一字第
    05786 號函示：如無法選任遺產管理人者，因此類拋棄繼承
    事件，多屬遺債大於遺產，形同破產，盡量避免選任國有財
    產局為遺產管理人。本件被繼承人戊○○所遺之財產，為坐
    落宜蘭縣宜蘭市○○○段金結小段50之10地號土地所有權應
    有部分千分之102，與同段699建號建物（即門牌號碼宜蘭縣
    宜蘭市○○路○ 段326巷2號4樓之2），該不動產業經相對人
    設定擔保債權新臺幣（下同）216 萬之抵押權，且戊○○之
    之第1、2、3 順位繼承人均已拋棄繼承，可見戊○○應尚負
    有其他債務，負債應大於債權。從而，依上揭司法院函示所
    揭諸之遺債大於遺產，形同破產，國庫對此遺產已無期待利
    益，亦即無法依民法第1185條規定，將管理所得之剩餘歸屬
    國庫，則為免公務機關因管理上述遺產所先行墊付之費用，
    無法由遺產剩餘中取回歸墊，致有損全國納稅人民及國庫之
    利益，自不宜選任抗告人為其遺產管理人，故原審所為之裁
    定難稱允當，為此提出抗告，請求廢棄原裁定，另行選任其
    他可妥當處理系爭遺產之管理人。
二、按繼承開始時，繼承人有無不明，而無親屬會議或親屬會議
    未於一個月內選定遺產管理人者，利害關係人得聲請法院選
    任遺產管理人；又先順序繼承人均拋棄其繼承權時，由次順
    序之繼承人繼承，其次順序繼承人有無不明或第四順序之繼
    承人均拋棄其繼承權者，準用關於無人承認繼承之規定，民
    法第1178條第2項、第1176條第6項分別定有明文。由是可知
    ，繼承人均拋棄其繼承權者，利害關係人得聲請法院選任遺
    產管理人。查本件相對人於原審主張：被繼承人戊○○前於
    96年11月27日向相對人借款180 萬元，並辦妥抵押權設定登
    記在案；未幾被繼承人戊○○即於同年12月30日死亡，因此
    積欠相對人上開180 萬元借款未清償。然其繼承人包括父鄭
    坤福、母鄭美、兄弟姊妹鄭麗華、鄭淑梅、鄭坵霖、鄭文長
    均拋棄繼承，且經鈞院准予備查在案；相對人為被繼承人之
    債權人，自屬利害關係人，為實現債權，爰聲請選任被繼承
    人戊○○之遺產管理人，並指定財政部國有財產局臺灣北區
    辦事處宜蘭分處為該遺產管理人等事實，業據其提出與所述
    相符之本院家事法庭函、公告、住宅貸款契約、他項權利證
    明書、抵押權設定契約書、土地登記第二類謄本、建物登記
    第二類謄本各乙件為佐，復經本院調閱97年度繼字第29號拋
    棄繼承事件卷宗查核屬實，足認相對人主張被繼承人戊○○
    於前開時、地死亡，其繼承人皆已依法拋棄繼承屬實。故本
    件繼承開始時，既有繼承人出面拋棄繼承，且法定繼承人均
    拋棄繼承權，其情形應與民法第1176條第6項「 其次順序繼
    承人有無不明或第四順序之繼承人均拋棄其繼承權者」之構
    成要件相當，應準用無人承認繼承之規定，法院自有依利害
    關係人之聲請選任被繼承人之遺產管理人之必要。且相對人
    對被繼承人有借款債權並為抵押權人，自屬利害關係人無疑
    ，故相對人聲請法院為被繼承人選任遺產管理人合於首開法
    條規定，應予准許。
三、次按，無人承認繼承之遺產，於清償債權並交付遺贈物後，
    如有賸餘，應歸屬國庫，民法第1185條亦定有明文。查被繼
    承人戊○○死亡時，依稅務電子閘門財產所得調件明細表所
    示，其名下僅有坐落宜蘭縣宜蘭市○○○段金結小段50之10
    地號土地所有權應有部分千分之102，與同段699建號建物（
    即門牌號碼宜蘭縣宜蘭市○○路○段326巷2號4樓之2 ），而
    相對人乃為前開房地之唯一抵押權人，設有216 萬元之最高
    限額抵押權，然實際借貸債權則僅為180 萬元；相對人於96
    年間為前開抵押借款貸放時，就上開房地所為之徵信係按照
    擔保品之7成貸給180萬元，而最高限額抵押權擔保債權設定
    之金額則按借款金額加2 成；另依相對人向財團法人金融聯
    合徵信中心查詢至97年5 月23日為止之徵信結果，顯示被繼
    承人積欠銀行業者之債務僅有上揭抵押貸款而已等事實，亦
    據相對人代理人陳明在卷，並提出財團法人金融聯合徵信中
    心查詢資料1件附卷為佐（詳本件2審卷第31、36至39頁）。
    是依上開資料，足認前開土地及建物價值，尚無顯然不足清
    償被繼承人戊○○積欠相對人之抵押貸款180 萬元，而有遺
    債大於遺產而形同破產之情形。是被繼承人戊○○之遺產，
    於遺產管理人完成清償債權並交付遺贈物等清算程序前，是
    否確無賸餘，尚屬無從知悉。而依上述說明，各順序之繼承
    人均拋棄繼承者，其剩餘財產歸屬國庫，抗告人既為國有財
    產事業之綜理機關，為國有財產法第9條第2項所明定，其備
    有財產管理之專才，雖其經費支出屬國家資源，但保護無人
    繼承財產之債權人之權利，亦屬政府之義務。故參酌前開情
    事，本院認本件遺產管理指定之實際運作，仍以選任抗告人
    為遺產管理人較為妥適。從而，抗告意旨以單純推測之詞主
    張國庫對被繼承人戊○○之遺產應無民法第1185條之期待利
    益可言，倘無遺產可歸屬國庫應不宜指定其為管理人，以避
    免其代管私人遺產之管理費用無法由被繼承人遺產歸墊，導
    致利用全民資源負擔個人私務之支出等詞，請求廢棄原裁定
    ，另行選任其他可妥當處理系爭遺產之管理人云云，尚難認
    有理由，應予駁回。
四、據上論結，本件抗告為無理由，依非訟事件法第46條、第21
    條，裁定如主文。
中    華    民    國    97    年    8      月    4    日
                    臺灣宜蘭地方法院民事庭
                      審判長法官  楊麗秋
                      法      官  張軒豪
                      法      官  林翠華
上列正本係照原本作成
正本係照原本作成。如不服本裁定，僅得於收受本裁定正本送達
後10日內，以適用法規顯有錯誤為理由，向本院提出再抗告狀，
（須附繕本一份及繳納再抗告裁判費新台幣1,000 元），經本院
許可後紿可再抗告。
中    華    民    國    97    年    8     月     4     日
                      書記官  林秀麗


司法院資訊處製作；財團法人民間司法改革基金會備份。
